【裁判字號】    88,簡上,272
【裁判日期】    890505
【裁判案由】    返還不當得利
【裁判全文】
臺灣臺中地方法院民事判決  八十八年簡上字第二七二號
    上  訴  人  乙○○
    送達代收人  乙○○
    被上訴人    甲○○
右當事人間請求返還不當得利事件，上訴人對於中華民國八十八年四月十九日本院台中簡易
庭八十八年度中簡字第六四九號第一審判決提起上訴，本院判決如左：
    主    文
上訴駁回。
第二審訴訟費用由上訴人負擔。
    事    實
甲、上訴人方面：
  一、聲明：
  （一）原判決廢棄。
  （二）被上訴人應給付上訴人新台幣（下同）肆拾萬元，及自民國（下同）八十六年二月
        二十八日起至清償日止，按年息百分之五計算之利息。
  二、陳述：除與原審判決書相同者茲予引用外，補稱：
  （一）查上訴人前於八十六年二月二十八日經被上訴人指示，以電匯方式匯款肆拾萬元至
        被上訴人於台中市第六信用合作社南台中分社、帳號0000000000000
        0之帳戶，就此交付款項之事實，有台灣銀行匯款單回條附卷可查，且為被上訴人
        所自認，更經兩造間另案請求清償債務事件之歷審法院調查屬實，亦有鈞院八十七
        年度中簡字第九六一號及八十七年度簡上字第二一七號民事判決為證。被上訴人雖
        於前揭判決及本件審理時，一再辯稱上開款項係上訴人用以投資「歌王餐廳」之合
        夥出資云云，然衡諸情理，合夥經營餐廳應立有契約，對合夥之方式、金額、經營
        方式、損益之分配及負擔均應約明，惟被上訴人始終不能舉證以實其說，徵諸前揭
        判決即明，合先敘明。
  （二）次查，事實上被上訴人係以借款為由指示上訴人匯款至其帳戶，故上訴人前以金錢
        借貸之法律關係訴請被上訴人清償債務，第一審法院判決上訴人勝訴，惟經被上訴
        人聲明上訴，第二審法院廢棄原判決，判決上訴人敗訴，而其理由略謂上訴人未能
        舉證有金錢借貸關係存在，此徵諸鈞院八十七年度簡上字第二一七號民事判決理由
        記載：「按當事人主張有利於己之事實，就其事實有舉證之責任。民事訴訟法第二
        百七十七條定有明文。次按，原告主張權利者，應由原告負舉證之責，若原告不能
        舉證，以證實自己之主張為真實，則被告就其抗辯事實即令不能舉證，亦應駁回原
        告之請求；又主張法律關係存在之當事人，須就法律關係發生所須具備之要件，負
        舉證責任，於金錢借貸關係中，須就其發生所具備之特別要件即金錢之交付及借貸
        意思表示互相一致負舉證之責，若僅證明有金錢之交付，未證明借貸意思表示互相
        一致者，尚不能認有金錢借貸關係存在…」等語即明，故本件上訴人無法再以金錢
        借貸之法律關係，請求被上訴人返還該肆拾萬元。
  （三）誠如前述，針對該肆拾萬元整之匯款，雖上人訴人無法證明兩造間存有金錢借貸關
        係，然被上訴人亦無法證明有其所云之合夥關係存在，既然如此，則被上訴人收受
        該肆拾萬元整之匯款，即屬無法律上原因而受有利益，致上訴人受有金錢上損害，
        按「無法律上之原因而受利益，致他人受損害者，應返還其利益。雖有法律上之原
        因，而後已不存在者，亦同。」民法第一百七十九條定有明文。本件被上訴人既亦
        自認取得上訴人所匯之肆拾萬元，而兩造對於交付或取得該款項之法律上原因亦均
        無法舉證，則上訴人本於不當得利之法律關係，請求被上訴人返還肆拾萬元及相關
        利息，自屬於法有據。
  三、證據：援用原審之立證方法。
乙、被上訴人方面：
  一、聲明：駁回原告之訴。
  二、陳述：除與原審判決書相同者茲予引用外，補稱：
      伊有收到上訴人匯來的四十萬元，作為合夥開餐廳之用，合夥僅有口頭約定，並無訂
      契約，上訴人如未與被上訴人合夥，何以會從台北來台中，幫被上訴人將餐廳股權頂
      讓書寫收據，再由被上訴人拿去給對方簽名。
  三、證據：除援用原審之立證方法外，另提出收據乙紙為證。
    理    由
一、本件被上訴人於原審起訴主張：上訴人於八十六年二月二十八日匯款四十萬元給被上訴
    人，上訴人竟拒不返還，因本於不當得利之法律關係，訴請被上訴人清償借款四十萬元
    及自起訴狀繕本送達之翌日起至清償日止，按週年利率百分之五計算之利息。上訴人辯
    稱系爭四十萬元係被上訴人參與上訴人經營之「歌王餐廳」之合夥出資，餐廳因經營不
    善，業已倒閉，並非不當得利等語置辯。
二、按非債清償之不當得利返還請求權，以債務不存在為其成立要件之一，主張此項請求權
    成立之原告，應就債務不存在之事實負舉證之責任（最高法院二十八年上字第一七三九
    號判例可參）。又不當得利返還請求權，以無法律上之原因而受利益為其成立要件之一
    ，故主張此項請求權成立之原告，應就無法律上之原因而受利益之事實，負舉證責任（
    最高法院七十七年台上字第一七五六號判決參照）。
    查上訴人於八十六年二月二十八日自臺灣銀行華江分行電匯四十萬元入上訴人在台中市
    第六信用合作社南台中分社00000000000000號帳戶，業據上訴人提出匯
    款回條影本一紙為證，且為被上訴人所不爭執，雖信屬實。惟被上訴人自始均否認系爭
    四十萬元匯款係無法律上之原因，抗辯係上訴人與其合夥經營餐廳之出資，則依前揭說
    明，上訴人應就被上訴人收受四十萬元係原因存在之事實，負舉證責任。至被上訴人提
    出上訴人不爭執為其代寫之收據，該收據係餐廳股權轉讓他人之收據，因被上訴人就合
    夥關係存在之事實無須負舉證責任，該收據是否為合夥之證明，即無審酌之必要。上訴
    人主張兩造間並無借貸關係存在，故被上訴人收受系爭四十萬元係無法律上之原因，並
    提出本院八十七年度中簡字第九六一號、八十七年簡上第二一七號確定判決為證，惟兩
    造就系爭四十萬元雖借貸關係存在，尚難因此即認無其他法律上之原因存在，此外，上
    訴人復未提出其他證據資料以證明被上訴人無法律上之原因收受該四十萬元，則上訴人
    依不當得利之法律關係，請求被上訴人給付四十萬元及自八十六年二月二十八日起至清
    償日止，按週年利率百分之五計算之利息，於法不合，不應淮許。原審為上訴人敗訴之
    判決，並無不當。上訴論旨聲明廢棄，為無理由。
三、據上論結，本件原告之訴為無理由，依民事訴訟法第四百三十六條之一第三項、第四百
    六十三條、第四百四十九條第二項、第七十八條，判決如主文。
中        華        民        國   八十九   年      五       月      五       日
                                        臺灣臺中地方法院民事第一庭
~B審判決法官  吳惠郁
~B法      官  巫淑芳
~B法      官  吳蕙玟
右為正本，係照原本作成。
不得上訴。
中        華        民        國   八十九   年      五       月      七       日
~B法院書記官


司法院資訊處製作；財團法人民間司法改革基金會備份。
